【裁判字號】    99,重訴,109
【裁判日期】    991028
【裁判案由】    拆屋還地等
【裁判全文】
臺灣臺南地方法院民事判決             99年度重訴字第109號
原      告  王陳仙槎
            王克雄
            王克紹
上  三  人
訴訟代理人  施承典律師
被      告  吳鴻祺
上列當事人間請求拆屋還地等事件，經本院於民國99年10月14日
言詞辯論終結，判決如下：
    主  文
被告應將坐落臺南市○區○○段五三四地號土地上如附圖所示編
號A部分、面積五二點二六平方公尺及同段五三五地號土地上如
附圖所示B部分、面積十點四九平方公尺之地上物拆除，並將上
開土地交還原告。
被告應依序分別給付原告王陳先槎新臺幣萬壹仟玖佰伍拾玖元
、原告王克雄新臺幣陸萬柒仟壹佰伍拾柒元、原告王克紹新臺幣
壹萬伍仟玖佰捌拾元，及均自民國九十九年六月四日起至清償日
止，按週年利率百分之五計算之利息。
被告應自民國九十九年六月四日起至拆除第一項地上物並返還土
地之日止，按月依序分別給付原告王陳先槎新臺幣伍佰貳拾玖元
、原告王克雄新臺幣陸仟零捌拾捌元、原告王克紹新臺幣貳佰陸
拾伍元。
原告其餘之訴駁回。
訴訟費用新臺幣壹拾萬仟肆佰貳拾貳元，由被告新臺幣伍萬壹
仟柒佰壹拾壹元、原告王陳先槎負擔新臺幣仟玖佰柒拾捌元、
原告王克雄負擔新臺幣肆萬伍仟柒佰肆拾肆元、原告王克紹負擔
新臺幣壹仟玖佰捌拾玖元。
本判決第一項，於原告以新臺幣壹佰陸拾壹萬壹仟元為被告供擔
保後，得假執行。
本判決第二項，於原告王陳先槎以新臺幣壹萬壹仟元、原告王克
雄以新臺幣貳萬參仟元、原告王克紹以新臺幣陸仟元為被告供擔
保後，就其部分各得假執行。
本判決第三項分別於到期後，於原告王陳先槎以新臺幣壹佰捌拾
元、原告王克雄以新臺幣貳仟壹佰元；原告王克紹以新臺幣玖拾
元為被告供擔保後，就其各該到期部分得假執行。
原告其餘假執行之聲請駁回。
    事實及理由
一、原告起訴主張：
(一)坐落臺南市○區○○段534、535地號土地（下稱系爭2筆土
    地）為原告三人所共有（現應有部分原告王陳仙槎為13分之
    1、原告王克雄為26分之23、王克紹為26分之1），其中534
    地號面積104.93平方公尺，535地號面積21.96平方公尺，惟
    現為被告無權占有，並於土地上興建違章地上物，爰依民法
    第767條請求被告拆除地上物，並將占用之土地交還。
(二)原告另依不當得利之法律關係，請求被告給付最近五年及迄
    返還土地之日止，占有系爭土地所受相當於租金之利益。因
    系爭土地位處大同路馬路邊之繁榮地帶，故以系爭土地申報
    地價總額年息百分之10計算本件之不當得利，應屬適當。查
    被告係99年6月3日收受本件起訴狀繕本，故原告請求最近五
    年相當於租金之不當得利，其期間係自94年6月4日起至99年
    6月3日止；又原告王陳仙槎於70年間即取得系爭2筆土地應
    有部分13分之1、王克紹即取得應有部分26分之1，原告王克
    雄於53年間即已取得系爭2筆土地26 分之1，至98年9間再取
    得權利範圍13分之11。如上所述，原告均為系爭土地所有權
    人，僅原告王克雄之應有部分，以98 年9月10日為分界稍有
    不同，即該日以前原告三人之應有部分共為26分之4，該日
    以後之應有部分則為全部。故99年6月3日以前五年之不當得
    利算法如下：
  1.94年6月4日起至94年12月31日止：
    （104.93＋21.96）×19,200×10%×4/26×（6/12＋27/365
    ）＝37,481.8538×419/730＝21,513.2
  2.94年1月1日起至95年12月31日止：
    （104.93＋21.96）×19,200×10%×4/26×2＝74,962.7
  3.96年1月1日起至98年9月10日止：
    （104.93＋21.96）×18,800×10%×4/26×（2＋8/12＋10/
    365）＝36,700.4923×（8760＋2920＋120）/4380=98,873.
    4
  4.98年9月11日起至98年12月31日止：
    （104.93＋21.96）×18,800×10%×（3/12＋20/365）＝23
    8,553.2×（1095＋240）/4380＝72,709.7
  5.99年1月1日起至99年6月3日止：
    （104.93＋21.96）×18,800×10%×（5/12＋3/365）=238,
    553.2×1861/4380＝101,357.8
  6.最近五年相當於租金之不當得利總額為369,417元（元以下
    四捨五入）。
  7.原告自99年6月4日起每年金額為：
    （104.93＋21.96）×18,800×10%＝238,553。
  上開金額，依原告之應有部分計算，則被告應給付原告王陳先
  槎111,065元、原告王克雄202,820元、原告王克紹55,532元，
  及均自99年6月4日起至清償日止按年息百分之5計算之利息。
  並自99年6月4日起至返還第一項土地之日止，按月給付原告王
  陳先槎1,529元、原告王克雄17,586元、原告王克紹764元。
(三)被告所有門牌號碼：臺南市○○路○段353號房屋（下稱系爭
    地上物）雖僅分別占有系爭2筆土地52.26平方公尺、10.49
    平方公尺，惟系爭地上物占有部分外之其餘空地均已有圍籬
    ，系爭地上物後方又有門可以進入，且係進入其餘空地之唯
    一出入口，勘驗現場時，亦可見空地部分甚為平整乾淨，顯
    係由被告整理占用中，故原告計算相當於租金之不當得利，
    仍以系爭土地之全部面積計算之。
(四)並聲明：1.被告應將坐落臺南市○區○○段534地號土地上
    如附圖所示編號Ａ部分、面積52.26平方公尺之地上物，及
    同段535地號土地上如附圖所示編號Ｂ部分、面積10.49平方
    公尺之地上物拆除，並將上開土地全部交還原告。2.被告應
    給付原告王陳先槎111,065元、原告王克雄202,820元、原告
    王克紹55,532元，及均自99年6月4日起至清償日止按年息百
    分之5計算之利息。並自99年6月4日起至返還第一項土地之
    日止，按月給付原告王陳先槎1,529元、原告王克雄17,586
    元、原告王克紹764元。3.願供擔保請准宣告假執行。
二、被告則以：
(一)系爭地上物為被告母親於65年間，向訴外人蘇登茯先生承購，
  當年承購後，原地主（原告等）亦同意被告使用，至今將達40
  年左右，地主默言同意，被告實屬和平占有，亦即合法占有。
  另兩造間並無租金之約定，原告不法所得之請求，誠屬無據。
  原告主張被告除系爭地上物之基地占有系爭2筆土地以外，被
  告尚占用系爭2筆土地其餘空地部分等情，被告否認之，空地
  部分因當初有登革熱，里長希望能將空地清理乾淨，且圍籬亦
  非被告所圍，而係同段531地號土地之所有人所圍，被告並未
  占有使用其餘空地等語，資為抗辯。
(二)並聲明：原告之訴駁回。
三、本院依民事訴訟法第271條之1規定準用第270條之1規定，整
    理並協議兩造簡化爭點結果，兩造不爭執事項及爭執要點如
    下：
(一)兩造不爭執事項：
  1.依土地謄本記載，坐落臺南市○區○○段534、535地號土地
    為原告王陳仙槎、王克雄、王克紹三人所共有，其權利範圍
    分別為13分之1、26分之23、26分之1。其中原告王克雄係於
    98年9月10日登記取得系爭土地所有權應有部分26分之23（
    原因發生日期為98年8月24日、登記原因為買賣。）
  2.系爭2筆土地之申報地價依地價謄本記載，93年1月：每平方
    公尺19,200元、96年1月：每平方公尺18,800元、99年1月：
    每平方公尺18,800元。
  3.系爭土地上有被告所有之房屋（門牌號碼：臺南市○○路○
    段353號）。
  4.依臺南市東南地政事務所複丈日期99年6月25日之土地複丈
    成果圖（下稱附圖）所示，被告所有門牌號碼：臺南市○○
    路○段353號之房屋占有系爭534地號土地如附圖所示編號Ａ
    部分、面積52.26平方公尺；占有系爭535地號土地如附圖所
    示編號Ｂ部分、面積10.49平方公尺。
(二)兩造爭執要點：
  1.原告依民法第767條之規定請求被告將系爭地上物拆除，並
    返還系爭2筆土地，是否有理由？
  2.原告依不當得利法律關係，請求被告給付原告王陳先槎111,
    065元、原告王克雄202,820元、原告王克紹55,532元及利息
    ；並自99年6月4日起至返還系爭土地之日止，按月給付原告
    王陳先槎1,529元、原告王克雄17,586元、原告王克紹764元
    ，是否有理由？
四、本院得心證之理由：
(一)原告主張系爭2筆土地為原告王陳仙槎、王克雄、王克紹三
    人所共有，原告王陳仙槎於70年間取得系爭2筆土地應有部
    分13分之1、王克紹即取得應有部分26分之1，原告王克雄於
    53年間即已取得系爭2筆土地應有部分26分之1，至98年9月
    10日再取得應有部分13分之11等語，業據原告提出系爭2筆
    土地之土地登記第二類謄本、土地登記簿謄本、土地異動索
    引為證，核屬相符，且為被告所不爭執，自堪信為真實。
    又系爭2筆土地上有被告所有，門牌號碼臺南市○○路○段35
    3號之鐵皮造二層房屋（一樓部分為磚造），該房屋占有系
    爭534、535地號土地面積各為如附圖所示編號A部分52.26
    平方公尺、編號B部分10.49平方公尺等情，經本院於99年6
    月25日會同台南市東南地政事所派員到場勘測屬實，並有本
    院勘驗筆錄、臺南市東南地政事務所土地複丈成果圖（即附
    圖）附卷可稽，且為兩造所不爭執，是原告主張被告所有之
    上開房屋占有爭534、535地號土地面積各為如附圖所示編號
    A部分52.26平方公尺、編號B部分10.49平方公尺等語，亦足
    採信。
(二)按所有人對於無權占有或侵奪其所有物者，得請求返還之。
    對於妨害其所有權者，得請求除去之。有妨害其所有權之虞
    者，得請求防止之，民法第767條定有明文。查本件原告主
    張系爭2筆土地為其所共有，被告所有之系爭地上物占用系
    爭2筆土地，被告雖辯稱其依民法第944條、第952條規定，
    為合法和平占有系爭2筆土地云云，惟據被告於99年10月14
    日言詞辯論期日自陳：「（被告購買系爭房屋時是否知悉系
    爭房屋占有的土地是第三人所有？）知道，土地雖然不是我
    的，但是之前原告出售的土地，土地上都是有別人蓋房子蓋
    在上面，後來原告也是將土地賣給蓋房子的人，原告為什麼
    土地讓別人占有很久才出售，我聽說他是有收地租，我一直
    跟原告協調要購買系爭土地，但價格一直無法達成協議，原
    告提的價格不合理。」等語，可知被告自買受系爭地上物時
    已知系爭地上物占有他人所有土地，又民法第944條固然規
    定「占有人，推定其為以所有之意思，善意、和平及公然占
    有者」，然推定仍應依法院之自由心證，應用經驗法則而為
    之，倘已明瞭之事實，與應證事實間，互無因果，亦無主從
    或互不相容之關係時，自不得為此項事實之推定。被告既稱
    其買受系爭地上物時知悉系爭地上物占有原告所有土地，則
    被告即非善意占有者，亦知其所有系爭地上物占有系爭2筆
    土地無正當權源，被告辯稱其為合法和平占有系爭土地云云
    ，自不可採。是原告主張被告為無權占有，原告依民法第
    767 條請求被告將系爭地上物拆除，並將占用之如附圖所示
    編號A、B 部分土地返還原告，自屬有據。
(三)另原告主張被告除另有占用除系爭地上物坐落之土地外，亦
    占有系爭2筆土地其餘空地，故被告占有系爭534、535土地
    面積為104.93平方公尺、21.96平方公尺云云，惟為被告所
    否認，原告亦未提出何證據證明被告確實占用其餘空地，是
    原告主張被告占有系爭土地之其餘空地部分云云，即不可採
    ，被告無權占有系爭土地之範圍、面積應如附圖所示編號A
    部分52.26平方公尺、編號B部分10.49平方公尺，原告請求
    被告應給付占有此部分之不當得利，應屬有據；至逾此範圍
    ，請求被告給付占有其餘空地之不當得利，則依法無據。
(四)原告又主張依不當得利之法律關係，被告應給付原告自94年
    6月4日起至99年6月3日止五年不當得利，即被告應給付原告
    王陳先槎111,065元、原告王克雄202,820元、原告王克紹
    55,532元，及均自99年6月4日起至清償日止按年息百分之5
    計算之利息；並自99年6月4日起至返還第一項土地之日止，
    按月給付原告王陳先槎1,529元、原告王克雄17,586元、原
    告王克紹764元等語，雖為被告所否認。經查：
  1.按依不當得利之法則請求返還不當得利，以無法律上之原因
    而受利益，致他人受有損害為其要件，故其得請求返回之範
    圍，應以對方所受之利益為度，非以請求人所受損害若干為
    準，無權占有他人土地，可能獲得相當於租金之利益為社會
    通常之觀念，是被上訴人抗辯其占有系爭土地所得之利益，
    僅相當於法定最高限額租金之數額，尚屬可採（最高法院61
    年台上字第1695號判例可資參照）。查被告無權占有系爭2
    筆土地如附圖所示編號A部分52.26平方公尺、B部分10.49平
    方公尺，依上開說明，原告自得請求被告此部分相當於租金
    之不當得利。
  2.次按城市地方房屋之租金，以不超過土地及其建築物申報總
    價年息百分之10為限；第97條、第99條及第101條之規定，
    於租用基地，建築房屋，均準用之。土地法第97條第1項、
    第105條分別定有明文。又土地法第97條所謂土地及建築物
    之總價額，土地價額依法定地價，建築物價額依該管直轄市
    或縣（市）地政機關估定之價額；土地所有權人依本法所申
    報之地價，為法定地價，土地法施行法第25條、土地法第
    148條亦分別定有明文。查系爭2筆土地位於臺南市東區，系
    爭534、535地號土地均未直接連接大同路二段，但與大同路
    二段十分接近（經地政人員圖面測量結果，其與大同路最近
    之距離約3公尺多，最遠之距離約7公尺多），大同路上商家
    林立，家通便利繁忙等情，有99年6月25日勘驗測量筆錄附
    卷可參，本院審酌上情，認原告請求被告給付相當於租金之
    不當得利，每年應以系爭土地申報地價年息百分之7為適當
    ，原告主張以系爭土地公告現值年息百分之10，尚難採取。
  3.復查，系爭2筆土地93年度1月申報地價均為每平方公尺19,2
    00元、96年1月至98年均為18,800元、99年1月均為18,800元
    。被告無權占用系爭534地號土地面積為52.26平方公尺（即
    附圖所示A部分）、535地號土地面積為10.49平方公尺（即
    附圖所示B部分），據此計算自原告起訴前5年內，被告所有
    之地上物占有系爭土地之面積，按系爭土地申報地價年息百
    分之7計算所得金額如下：
    (1)94年6月4日至94年12月31日止為48,407元。【計算式:
      （52.26＋10.49）×19,200×7%×（6/12＋27/365）＝
      48,407（元以下四捨五入）】。
    (2)95年1月1日至95年12月31日止為84,336元。【計算式:
      （52.26＋10.49）×19,200×7%×＝ 84,336】。
    (3)96年1月1日至98年9月9日止為222,247元。【計算式:
      （52.26＋10.49）×18,800×7%×（2＋8/12＋9/365）＝
      222,247（元以下四捨五入）】。
    (4)98年9月10日至98年12月31日止為25,396元。【計算式:：
      （52.26＋10.49）×18,800×7%×（3/12＋21/365）＝25
      ,396（元以下四捨五入）】。
    (5)99年1月1日至99年6月3日止為35,087元。【計算式:（52.
      26＋10.49）×18,800×7%×（5/12＋3/365）＝35, 087
      （元以下四捨五入）】。
    (6)99年6月4日後每年為82,579元【計算式：（52.26＋10.49
      ）×18,800×7%＝82,579元】。
  4.原告得向被告請求之不當得利分別為：
    (1)原告王陳先槎部分：
      94年6月4日起至99年6月3日止受有相當於租金之損害為
        31,959元。【計算式：（48,407＋84,336＋222,247＋
        25,396 ＋35,087）×1/13＝31,959（元以下四捨五入
        ）】。
      99年6月4日後被告應給付原告王陳先槎之每月相當於租
        金之損害為529元。【計算式：82,579÷12×1/13＝529
        （元以下四捨五入）】。
    (2)原告王克雄部分：
      94年6月4日起至99年6月3日止受有相當於租金之損害為
        67,157元。｛計算式:：【（48,407＋84,336＋222,
        247）×1/26】＋【（25,396＋35,087）×23/26】＝
        67,157（元以下四捨五入）。
      99年6月4日後被告應給付原告王克雄之每月相當於租金
        之損害為6,088元。【計算式：82,579÷12×23/26＝
        6,088（元以下四捨五入）】。
    (3)原告王克紹部分：
      94年6月4日起至99年6月3日止受有相當於租金之損害為
        15,980元。【計算式：（48,407＋84,336＋222,247＋
        25,396 ＋35,087）×1/26＝15,980（元以下四捨五入
        ）】。
      99年6月4日後被告應給付原告王克紹之每月相當於租金
        之損害為265元。【計算式:82,579÷12×1/26＝265（
        元以下四捨五入）】。
五、從而，原告依物上請求權、不當得利之法律關係請求被告將
    坐落臺南市○區○○段534地號土地上如附圖所示編號A部分
    、面積52.26平方公尺及同段535地號土地上如附圖所示B部
    分、面積10.49平方公尺之地上物拆除，並將上開土地交還
    原告，並請求被告給付原告王陳先槎31,959元、原告王克雄
    67,157元、原告王克紹15,980元，及均自99年6月4日起至清
    償日止，按年息百分之5計算之利息，即屬正當，應予准許
    。又被告所有之建物迄本件言詞辯論終結之日，仍占用系爭
    2筆土地，則原告請求自99年6月4日起至被告交還系爭2筆土
    地之日止，按月給付原告王陳先槎529元、原告王克雄6,088
    元、原告王克紹265元，為有理由，應予准許。至原告逾此
    範圍之請求，為無理由，均應予駁回。
六、原告陳明願供擔保，請准宣告假執行，經核尚無不合，爰酌
    定相當擔保金額，予以准許。至於原告敗訴部分，其假執行
    之聲請已失所依附，應予駁回。
七、本件為判決之基礎已臻明確，兩造其餘之攻擊或防禦方法及
    未經援用之證據，經本院斟酌後，認為均不足以影響本判決
    之結果，亦與本件爭點無涉，無逐一詳予論駁之必要，併此
    敘明。
八、按各當事人一部勝訴、一部敗訴者，其訴訟費用，由法院酌
    量情形，命兩造以比例分擔或命一造負擔，或命兩造各自負
    擔其支出之訴訟費用；法院為終局判決時，應依職權為訴訟
    費用之裁判，民事訴訟法第79條、第87條第1項定有明文。
    查本件訴訟費用包括第一審裁判費為97,822元、複丈費及建
    物測量費5,600元，合計103,422元，原告之訴為一部有理由
    ，一部無理由，自應依兩造勝敗比例命由兩造分別負擔，爰
    判決如主文第5項所示。
九、結論：本件原告之訴，為一部有理由，一部無理由，依民事
    訴訟法第79條、第85條第1項但書、第87條第1項、第390條
    第2項，判決如主文。
中    華    民    國    99    年    10    月    28    日
                  民事第二庭    法      官  翁金緞
以上正本證明與原本無異。
如對本判決上訴，須於判決送達後20日內向本院提出上訴狀。如
委任律師提起上訴者，應一併繳納上訴審裁判費。
中    華    民    國    99    年    10    月    28    日
                                書記官  彭建山

司法院資訊處製作；財團法人民間司法改革基金會備份。
